【裁判字號】    92,易,955
【裁判日期】    920827
【裁判案由】    竊盜
【裁判全文】
臺灣彰化地方法院刑事判決                          九十二年度易字第九五五號
    公  訴  人  臺灣彰化地方法院檢察署檢察官
    被      告  甲○○
右列被告因竊盜案件，經檢察官提起聲請簡易判決處刑（九十一年度偵緝字第三０五
號），經本院彰化簡易庭認應適用通常程序，而移
        主  文
甲○○無罪。
        理  由
一、聲請簡易判決處刑意旨略以：被告甲○○於民國八十九年三月五日間起，邀告訴
    人昌鉦峰、施勝雄、施義搏、張清春、郭清良、王榮發、李煌春、黃炳聰、張取
    、蔡江東等人，參加被告郭鎮國所召集之民間互助會，該互助會自八十九年三月
    五日起，在郭鎮國位於彰化縣鹿港鎮○○里○○路○段四六二號之住處召開，每
    月每位會員需繳交會款新台幣（下同）三萬元，而會員連會首共三十一人，九十
    年七月五日，告訴人郭清良以一萬元標得第十七期之會款，被告郭鎮國同年七月
    五日向告訴人昌鉦峰等人收齊會款七十萬元後，其明知擔任會首，應於每期標會
    後三日內，代得標會員收取會款，連同自己之會款，於期滿之翌日前交付得標會
    員，竟基於意圖為自己不法所有，將前開自會員收取之會款，予以侵占入己，供
    其週轉之用，並未交付得標人即告訴人郭清良，因認被告郭鎮國係涉有刑法第三
    百三十五條第一項之侵占罪嫌云云。
二、按犯罪事實應依證據認定之，無證據不得推定其犯罪事實。又不能證明被告犯罪
    者，應諭知無罪之判決，刑事訴訟法第一百五十四條、第三百零一條第一項分別
    定有明文。又事實之認定，應憑證據，如未能發現相當證據，或證據不足以證明
    ，自不能以推測或擬制之方法，為裁判基礎（最高法院四十年台上字第八六號判
    例參照）。另按認定犯罪事實，所憑之證據，雖不以直接證據為限，間接證據亦
    包括在內，然無論直接或間接證據，其為訴訟上之證明，須於通常一般之人均不
    致於有所懷疑，而得確信其為真實之程度者，始得據之為有罪之認定，倘其證明
    尚未達到此一程度，而有合理性懷疑之存在時，即無從為有罪之認定，此亦有最
    高法院七十六年台上字第四九八六號判例可資參照。又民法債篇修正施行前依台
    灣省民間合會習慣，合會係會首與會員間所訂立之附條件契約，會員與會員間並
    無法律關係之存在（最高法院六十三年度台上字第一一五九號判例參照），因此
    會首向會員收取會款後，會款所有權即移轉於會首，與持有他人之物有別，雖會
    首未將收取之金錢交付得標人，亦屬債務不履行之問題，自無侵占之可言（台灣
    高等法院暨所屬法院六十六年度法律座談會研討結果參照）。
三、聲請意旨認被告涉有侵占罪嫌，係以被告坦承告訴人郭清良得標後，伊向其餘會
    員（含活會、死會之會員）員收齊會款未交告訴人郭清良之自白、告訴人昌鉦峰
    等之指訴、以及該合會之會員名單等件為其主要論據。惟查：被告於八十九年三
    月五日即招募系爭合會，而會員即告訴人郭清良於九十年七月五日標到該合會，
    被告於收齊該合會之會款後，卻未交付會款予告訴人郭清良之事實，為被告及告
    訴人所不爭執，依前開說明，會首即被告於收取會款後，雖有義務將該會款交付
    予得標之會員，惟此僅係民事上之會首對得標之會員負有移轉會款所有權之義務
    ，在刑事上，會首與會員間，就該會款本身並無任何委託持有關係存在，會首並
    非持有他人之物，故而本件雖會首即被告於收取各會員之會款後，未將收取之金
    錢交付得標人即告訴人郭清良，亦屬民事上之債務不履行問題，與侵占之構成要
    件必須「持有他人之物」之事實顯有未合，本件事實既與侵占罪之構成要件有間
    ，自不能對被告論以侵占之罪責。至民法債篇關於合會之規定於八十八年四月二
    十一日修正通過，依民法債篇施行法第三十六條第二項：「民法債篇修正條文及
    本施行法修正條文自中華民國八十九年五月五日施行」，又依民法債篇施行法第
    一條規定：「民法債篇施行前發生之債，除本施行法有特別規定外，不適用民法
    債篇之規定；其在修正施行前發生者，除本施行法有特別規定外，亦不適用修正
    施行後之規定。」該修正之理由所述之重點亦表示：「一、民法債篇修正前發生
    之債，除本施行法另規定外，不適用修正後之規定。．．．三、民法債篇之部分
    修正規定，宜例外使其具有溯及效力，前於債篇修正前後一體適用。此類具有溯
    及效力之規定，自以明定於民法債篇施行法中為限。茲將修正民法債篇規定中有
    溯及效力之規定」。本案之合會契約於八十九年三月五日成立，由於成立在前揭
    民法債篇施行之前，且民法債篇施行法就八十九年五月五日新增訂之民法債篇第
    十九節之一合會規定，並無明文特別規定新增定之民法債篇第十九節之一合會規
    定，亦即民法第七百零九條之一至九，亦溯及既往適用增定施行前所發生之合會
    。從而，本案合會應無民法新修正債篇有關合會一節之適用，是依修正前之法理
    認本件合會，會首仍為合會契約之實質權利人與義務人，會首所收會款之所有權
    當然歸屬於會首，故告訴人依合會法律關係，僅有請求被告交付會款之權利，尚
    難認被告有交付其所有會款之義務。此外復查無其他積極證據，足以證明被告涉
    犯聲請意旨所指侵占犯行，既不能證明被告犯罪，自應諭知被告無罪之判決。
據上論斷，應依刑事訴訟法第三百零一條第一項，判決如主文。
本案經檢察官吳怡盈到庭執行職務。
中    華    民    國    九十二    年      八      月       二十七     日
                                臺灣彰化地方法院刑事第一庭
                                    法      官  洪  志  賢
右正本證明與原本無異。
如不服本判決，應於送達後十日內，向本院提出上訴狀。
告訴人或被害人對於判決如有不服具備理由請求檢察官上訴者，其上訴期間之計算係
以檢察官收受判決正本之日期為準。
                                    法院書記官 洪  年  慶
中    華    民    國    九十二    年      九      月       二         日


司法院資訊處製作；財團法人民間司法改革基金會備份。
